【裁判字號】    97,審再易,5
【裁判日期】    980416
【裁判案由】    再審之訴
【裁判全文】
臺灣臺北地方法院民事判決             97年度審再易字第5號
再審原告    甲○○
訴訟代理人  蘇千晃律師
再審被告    乙○○
上列當事人間請求確認本票債權不存在事件，再審原告對於民國
本院95年度簡上字第120 號確定判決提起再審之訴，本院不經言
詞辯論，判決如下：
    主      文
再審之訴駁回。
再審訴訟費用新臺幣捌萬仟壹佰柒拾伍元由再審原告負擔。
    事實及理由
一按再審之訴，應於30日之不變期間內提起，前項期間，自判決
  確定時起算；判決於送達前確定者，自送達時起算；其再審之
  理由發生或知悉在後者，均自知悉時起算，民事訴訟法第 500
  條第1項、第2項定有明文。經查，再審原告對本院95年度簡上
  字第120 號判決（下稱原確定判決）提起上訴，經最高法院以
  97年台簡上字第9 號裁定駁回其上訴而告確定，該裁定並於民
  國97年8 月13日送達再審原告，有送達證書在該卷可參，是再
  審原告於97年9 月11日提起本件再審之訴，未逾30日之不變期
  間，於法即無不合。
二再審原告起訴主張：
  (一)原確定判決適用法規顯有錯誤，具民事訴訟法第496條第1項
    第1款之再審事由：
    1.按確定判決消極的不適用法規，顯然影響裁判者，自屬民
      事訴訟法第496條第1項第1 款所定適用法規顯有錯誤之範
      圍，應許當事人對之提起再審之訴，以貫徹憲法保障人民
      權益之本旨，大法官會議解釋第177 號即有明文。復按消
      極確認之訴，應由被告負立證責任，如被告不能立證或其
      提出之證據不足採用，則原告之訴即認為有理由，毋庸另
      行立證（最高法院19年上字第385號判例、20年上字第109
      號判例、42年台上字第170號判例參照）。
    2.查系爭本票票面金額為新臺幣（下同）550 萬元，再審被
      告於一審及原審均主張其中350 萬元為伊個人借款，並舉
      支票及退票理由單為證，伊則否認其個人有向再審被告借
      款及收到350 萬元之借款。經一審及原審調查結果，均認
      再審被告所舉支票之發票人為恆新國際股份有限公司（下
      稱恆新公司），應係伊代表恆新公司而非伊個人向再審被
      告借款。按消極確認之訴本應由被告負舉證之責，故就系
      爭本票而言，應由再審被告舉證證明其主張為真實，再審
      被告並未舉證證明係伊向其借款及伊有收到350 萬元之借
      款，惟原審竟以再審被告所未主張之事由，逕以推測方式
      謂衡諸常情應係兩造同意恆新公司積欠再審被告350 萬元
      之借款，由伊負責清償，於法顯有違誤。
  (二)原確定判決理由與主文顯有矛盾，具民事訴訟法第496條第1
    項第2款之再審事由：
    1.另查原確定判決理由與再審被告所有主張皆不符，再審被
      告於一審及原審均主張系爭本票之原因關係為，其中 350
      萬元部分係再審原告個人借款與恆新公司無關，另196 萬
      元部分係遭伊盜領；惟原確定判決卻以350 萬元部分係恆
      新公司之借款而由再審原告負責清償，196 萬元部分則係
      伊未證明經取得再審被告同意之情形下所盜領，故伊乃簽
      發系爭550萬元之本票，差額4萬元為利息之論理推測系爭
      本票債權存在，顯有違誤。
    2.且再審被告仍為恆新公司之董事，足證其有繼續經營恆新
      公司之打算，挹注資金即為常理，不能率而認定係恆新公
      司向其借款及伊盜領其款項。又伊簽發系爭本票之本意乃
      係保障再審被告之出資，再審被告則認定係清償伊個人之
      借款，顯見雙方無意思合致，且伊個人並未收受再審被告
      任何款項，要難認定係恆新公司借款而由伊負清償之責。
  (三)聲明為：
    1.原確定判決廢棄。
    2.前開廢棄部分，請求確認鈞院94年度票字第21478 號本票
      裁定所載，再審被告所持有再審原告於92年7 月11日所簽
      發，票面金額550萬元，到期日93年4月30日之本票乙紙，
      對再審原告之本票債權不存在。
三再審被告方面：本件未行言詞辯論，故無再審被告之聲明及陳
  述可供記載。
四得心證之理由：
  (一)關於再審原告主張原確定判決具民事訴訟法第496條第1項第
    1款再審事由部分：
    1.按適用法規顯有錯誤者，得以再審之訴對於確定終局判決
      聲明不服，民事訴訟法第496條第1項第1 款定有明文。所
      謂「適用法規顯有錯誤」，係指原確定判決就其取捨證據
      所確定之事實，適用法規顯有錯誤者而言，不包括認定事
      實不當，亦不包括漏未斟酌證據及認定事實錯誤之情形在
      內（最高法院63年台上字第880 號判例意旨參照）。
    2.查本件再審原告主張原確定判決具「適用法規顯有錯誤」
      之再審事由，乃指該確定判決消極的不適用最高法院19年
      上字第385號判例、20年上字第109號判例、42年台上字第
      170 號判例所明揭「消極確認之訴，應由被告負立證責任
      」之旨。惟原確定判決已詳細說明依兩造提出及聲請調查
      所得之證據資料，認定再審原告簽發系爭本票予再審被告
      收執，係用以清償恆新公司積欠再審被告之350 萬元借款
      債務、清償盜領再審被告銀行帳戶存款196 萬元之損害賠
      償債務及4 萬元之利息債務，進而認再審被告就系爭本票
      債權存在已盡舉證責任，判決再審被告勝訴，此觀該判決
      書之記載即明。原確定判決並非以再審原告未盡舉證責任
      為由判決其敗訴，故該判決即無錯誤適用前引判例意旨之
      處。再審原告上開指摘，實僅就原審取捨證據、認定事實
      等職權行使範圍謂有不當，均不足認原確定判決有何適用
      法規顯有錯誤之情事。
  (二)關於再審原告主張原確定判決具民事訴訟法第496條第1項第
    2 款再審事由部分：
    1.又按判決理由與主文顯有矛盾者，得以再審之訴對於確定
      終局判決聲明不服，民事訴訟法第496條第1項第2 款定有
      明文。所謂「判決理由與主文顯有矛盾」，係指判決依據
      當事人主張之事實，認定其請求或對造抗辯為有理由或無
      理由，而於主文為相反之諭示，且其矛盾為顯然者而言（
      最高法院80年台再字第130號判例意旨參照）。
    2.查本件再審原告所指之再審理由，均為事實認定問題，無
      一提及原確定判決書之判決理由與主文有何矛盾之處，其
      以此指摘原確定判決具有前開再審事由，顯有誤認。再者
      ，原確定判決於理由項下認定再審被告之上訴為有理由，
      而於主文諭知廢棄原審部分判決，上開廢棄部分，再審原
      告於第一審簡易之訴駁回，而駁回再審原告第一審之訴及
      上訴，其主文與理由並無扞格之處，尤證原確定判決並無
      「判決理由與主文顯有矛盾」之再審事由。
  (三)末按再審之訴顯無再審理由者，得不經言詞辯論，以判決駁
    回之，民事訴訟法第502條第2項定有明文。所謂「顯無再審
    理由」，係指針對再審原告所主張之再審原因，無須另經調
    查辯論，即可判定其不足以動搖原確定判決所為判斷結果而
    言。原確定判決並未具有再審原告所指「適用法規顯有錯誤
    」及「判決理由與主文顯有矛盾」之再審事由，前已詳論，
    本件再審之訴顯無再審理由，爰依前揭規定，逕予駁回之。
五訴訟費用負擔之依據：民事訴訟法第78條。
中    華    民    國    98    年    4     月    16    日
                民事第六庭審判長法  官  劉坤典
                                法  官  許純芳
                                法  官  陳婷玉
以上正本係照原本作成
如對本判決上訴，須於判決送達後二十日之不變期間內，向本院
提出上訴狀。
中    華    民    國    98    年    4     月    16    日
                                書記官  曾靖雯


司法院資訊處製作；財團法人民間司法改革基金會備份。
